臺北高等行政法院判決　　　　　　　　　　　　　　九十二年度訴字第五一一○號
　　　　　　　　　　　　　　　.
　　原　　　告　甲○○
　　被　　　告　教育部
　　代　表　人　乙○○部長）.
　　訴訟代理人　丙○○
右當事人間因教師升等事件，原告不服教育部中央教師申訴評議委員會中華民國九十
二年十月九日台申字第○九二○一四一三六五號申訴評議決定，提起行政訴訟。本院
判決如左：
    主  文
原告之訴駁回。
訴訟費用由原告負擔。
    事  實
一、事實概要：
    原告為海軍軍官學校講師，民國（下同）九十一年四月三十日經由任教學校，以
    （九一）授行字第○七七七號函送審副教授資格，被告依部頒「教育部辦理專科
    以上學校教師資格審定複審作業程序要點」三第二款第一目、第三目規定，將其
    送審代表著作《中山憲法原理精論》暨其他參考著作請該學術領域簽審顧問就專
    業考量，推薦三位審查委員進行評審，經評審結果，一人評以及格，二人評以不
    及格；原告之副教授資格審查即未通過。被告於九十二年五月十五日以台審字第
    ○九二○○七二九二二號函，將上開資格審查結果通知原告，原告不服，提起申
    訴，亦遭決定駁回，遂提起本件行政訴訟。
二、兩造聲明：
  (一)原告聲明：求為判決：(1)申訴評議決定及原處分均撤銷。(2)訴訟費用由被告負擔
              。
  (二)被告聲明：求為判決如主文所示。
三、兩造之主張：
甲、原告之主張：
  (一)原告曾於八十七年間送審副教授資格審查，若依現行之教學服務成績考核辦法加
    入考績審酌，原告早已通過升等案，惟因被告監督不週，使校方行政作業延宕，
    遲未報送「教學服務成績考核辦法」，致使原告教學服務成績等平常考績無法採
    計，影響審查結果，致該次升等案未獲通過，實有違程序正義。
  (二)本件升等案之審查，原告送審者為法律學領域之著作，被告卻以政治學領域之學
    者審查，因隔行如隔山，故審查程序實有瑕疵。又一般升等案之審查時間通常僅
    需三個月至六個月，原告之二次升等案（按係指八十七年度及本次）審查時間均
    超過一年，違反程序正義及公平原則。
  (三)原告認為本次升等送審之著作較上次即八十七年間送審之著作為佳，然所獲得之
    分數卻比上次差。三位評審委員中有兩位評定原告著作為六十分及四十九分。其
    中評定四十九分之委員認為原告五年內成績差，惟原告已有二十篇發表之代表作
    ，鐵證如山，該委員卻謂原告成績差，實為錯誤之認定。
  (四)審查委員具濃厚之政治色彩及意識形態傾向，在審查意見表扯出「政黨輪替」，
    認為中山學術不足以代表當今公法之「主流思想」，學術遭受政治污染，違反學
    術價值中立之超然立場。彼等以先入為主之成見及最嚴謹之審查標準進行審查原
    告之升等案，致抹煞事實真相，令原告承受莫須有之指控。
  (五)原告著作之原文第八十一頁記載「．．．由此可見，五權憲法在孫中山思想體系
    中是如何崇高，在現行中華民國憲法中所扮演之角色是如何重要．．」，卻被誤
    解為「孫中山思想體系中的地位是如何崇高．．」並被批評為最大缺點；又原告
    已於著作第七章之結論第四節「總結與建議」中為建議，然評審委員卻誣認原告
    未能具體提出建言，顯然亦屬違反事實之認定。再，原告研究目的在於作為溝通
    中山憲法原理與政治現代化理論之橋樑，並提出精進中山憲法達成政治現代化之
    方法，俾能對學術有所貢獻，是於此領域提出淺薄之創見。對於如何精進以達成
    之，原告並提出(1)促進教育現代化；(2)提昇文化現代化；(3)落實政治現代化；(4)
    發展科學技術現代化；(5)加強思想觀念行為現代化，綜合檢討之。審查委員卻視
    若無睹，批評為無學術創見與貢獻。
乙、被告之主張：
  (一)被告依據「專科以上學校教師資格審定辦法」第七條第一項第二、三款之規定，
    教師之專門著作應先由送審學校辦理外審，經各級教師評審委員會評審通過者，
    再將相關資料報部複審。原告以「中山憲法原理精論」一作暨其他參考著作送審
    升等副教授，被告依複審作業程序，請該領域之顧問推薦學者專家，依簽擬之優
    先順序送請三位專家評審原告之專門著作，分別評定為七十二分、六十分、四十
    九分。海軍官校之教學服務成績考核辦法經報被告核定實施，是以該校教師以著
    作送審者，教學服務成績採計占總成績百分之三十，著作成績則占百分之七十。
    原告之教學服務成績經學校評定為九十．三分，依據八十九年九月十三日台（八
    九）審字第八九一○七七六六號函有關送審教師之教學服務成績超過八十分，送
    部審查之著作及格底線須為六十五分，被告爰認定三項成績其中二項未達通過標
    準，不予審定原告該等級教師資格。
  (二)依照規定專科以上學校之教師教學服務成績考核辦法需報被告核備後始得實施，
    然原告服務之海軍官校並未訂定有關之考核辦法報請被告核備，該校制頒之「教
    師評量辦法」於八十八年二月五日經被告同意備查，惟未實施。被告於八十九年
    五月二十五日以台（八九）審字第八九○六二一七四號函通知該校儘速研擬「教
    學服務成績考核辦法」報部，經該校於八十九年八月五日函報，被告旋於同月十
    七日核定，並准自八十九年第一學期開始實施。故原告八十七年度送審時，自無
    法併予審酌其在校之服務成績。況該次升等，原告自接獲未升等通知後迄今，未
    曾對該處分提起訴願、行政訴訟之救濟，則該次之升等處分自已確定，不容原告
    於此次升等案中更為爭議。雖原告曾向校方陳情，該校遂於前開教學服務辦法奉
    核施行後，報請被告核示得否重新採計其教學服務成績，亦經被告於八十九年九
    月十六日台（八九）審字第八九一一三八七○號函表示礙難同意在案。
  (三)有關原告此次之升等案之審查，被告皆依照規定程序辦理，並完全尊重學術專業
    決定。茲敘述如下：
    1.海軍官校於九十一年四月三十日以（九一）授行字第○七七七號函報送原告之
      升等案，經被告審查後認該校初審作業未遵守迴避原則，顯有瑕疵，乃於同年
      五月二十四日以台（九一）審字第九一○七四六七二號函復，請海軍官校補正
      後再報部審議。
    2.經海軍官校補正後，被告即請分科簽審顧問依據原告之著作內容及所屬學術領
      域推薦審查人選五名，簽擬名單奉核後辦理著作外審。
    3.依據審查結果被告於九十二年五月十五日以台（九二）審字第○九二○○七二
      九二二號函併不通過之審查意見表二份通知海軍官校在案，並依「教育部辦理
      專科以上學校教師資格審定複審作業程序要點」三．（二）．４之規定提請被
      告學審會第二十五屆常務委員會議第二次會議審議確認。
  (四)本件係選任法政領域具充分專業能力及素養之資深教授、專家，純就原告之各篇
    著作水準是否達到副教授等級之學術專業要求予以評斷，未加預設立場，亦無判
    斷逾越或判斷濫用之情形。又進一步言，教師資格審查制度係為維持學術研究與
    教學品質所設，評審作業採匿名方式進行，審查委員各自獨立審查；本件之審查
    委員雖為具政治學學術背景之專家，惟在從事教師升等審查工作，並無以「政治
    立場」、「主流思想」、「意識形態」為主導之情事。原告認定其著作未獲青睞
    ，係審查委員之政治立場偏頗所致云云，此一指控尚乏具體事證。反之，審視本
    件原告著作外審之審查委員評述該著作缺點，卻係言之有物、言之有據、言之成
    理，其用字遣詞尚屬中肯；而原告卻認為此乃「莫須有之指控」，惟其所訴各節
    皆有違事實，且欠公允。
  (五)原告送審升等未通過，審查委員已具體評述係因：未具新意與創見，內容較顯空
    泛，學術參考價值不高之故；惟原告聲稱此為「含血噴人」、「斷章取義」，此
    言是否過於武斷偏激？被告恪遵明定之相關法令規章及作業程序辦理教育人員任
    用條例所定各該教師等級之升等案件，審查人之評審結果係本其專業知能所為之
    公正評量，其判斷之作成應為客觀可信，參照司法院釋字第四六二號解釋所揭櫫
    「尊重專業審查判斷」之原則，此種判斷、評量理應予以尊重與維持。綜上所陳
    ，本件被告原處分及中央教師申訴評議委員會之申訴評議決定依法並無違誤，原
    告之訴均無足採。
  (六)一般學術審查需時四個月至六個月，本件因有教師退審，故審查時間較長，被告
    並非故意延長審查時間而違反平等原則。
  (七)按教育人員任用條例第十六條及第十八條乃規定各級教師之資格，同法第十四條
    規定授權被告制定教授升等資格審定辦法，是有關資格審定部分，應適用被告所
    頒布之辦法即專科以上學校教師資格審定辦法，上開辦法第四條規定五年之內之
    著作始能送審。
    理  由
甲、程序部分：
一、被告之代表人原為黃榮村，九十三年五月二十日改由乙○○擔任，此有被告提出
    之行政院派令可稽，茲據新任代表人具狀聲明承受訴訟，核無不合，應予准許。
二、原告於八十七年度送審副教授之資格升等，經過審核後未獲通過，原告自接獲未
    升等通知後迄今，未曾對該處分提起訴願、行政訴訟之救濟，乃兩造所不爭執，
    則該次之升等處分自已確定，不容原告於此次升等案中更為爭議。其提起本件訴
    訟時，併訴請撤銷被告八十七年間對原告之副教授之資格升等所為之審核處分，
    自非合法，故原告有關其於八十七年度送審副教授資格升等之陳述，不論實體是
    否有理，即非本院所得審酌，均核先敘明。
乙、實體方面：
一、按大學、獨立學院及專科學校之聘任、升等均應辦理資格審查；其審查辦法由教
    育部定之；為教育人員任用條例第十四條所明定。又「教師資格之審定，依下列
    方式辦理：一學經歷證件由學校先行辦理查核後，交學校各級教師評審委員會評
    審。國外學歷之查證，應依專科以上學校以國外學歷送審教師資格作業須知辦理
    。二學校各級教師評審委員會應就申請者之教學、研究、推廣服務等成果辦理評
    審。其中專門著作（包含學位論文）應送請校（系）外學者、專家評審。三經各
    級教師評審委員會評審通過者，由學校將相關資料，報送本部複審。四本部複審
    時，依下列程序辦理：(一)依本條例第十六條第二款、第三款、第十六條之一第二
    款至第四款、第十七條各款及第十八條各款送審者，應先將其專門著作送請學者
    、專家二人至三人評審後，由本部學術審議委員會（下稱學審會）審定。(二)依本
    條例第十六條第一款及第十六條之一第一款送審者，由學審會審定。必要時，得
    經學審會常務委員會議（下稱常會）決議，將其專門著作送請學者、專家二人至
    三人評審後，送學審會審定。前項第二款各級教師評審委員會辦理教師評審之項
    目、標準及程序，由學校定之。第一項第四款教師資格複審程序及著作評審項目
    、標準，由本部定之。評審過程及學者、專家之評審意見應予保密，以維持評審
    之公正性。」專科以上學校教師資格審定辦法第七條亦定有明文。上開專科以上
    學校教師資格審定辦法係被告依教育人員任用條例第十四條第四款、教師法第十
    條而制定，核與教育人員任用條例及教師法之立法意旨及精神無違，自得適用。
二、原告主張一般升等案之審查時間通常僅需三個月至六個月，然其升等案審查時間
    超過一年；又原告送審者為法律學領域之著作，被告卻以政治學領域之學者審查
    ，因隔行如隔山，故審查程序實有瑕疵，違反程序正義及公平原則云云。經查：
  (一)專科以上學校教師資格審定辦法中並未明定升等案之審查時間，容或該項審查經
    依作業流程後成為一般僅需三個月至六個月時間之慣例，但並非代表教師資格審
    查作業非得於三個月至六個月期間完成不可，茍有特殊情形，縱使逾越上開期間
    ，亦難指為違法。被告陳稱一般學術審查需四至六個月，本件審查期間較長係因
    有教師退審所致等語；本院以為被告既將送審著作送請專業領域之審查人員為審
    查，基於尊重審查人員之立場，且法亦無明文，審查期間之長短應非被告所得掌
    控，本件既有審查人員退審，被告自只得再委由其他符合資格之審查人員審查，
    則時間拖延自所難免，亦難以此推論審查程序有瑕疵，或有違反程序正義及公平
    原則之情形。
  (二)次查，本件之學術審查，被告陳稱其請分科簽審顧問，依據原告之著作內容及所
    屬學術領域即法政領域具充分專業能力及素養之資深教授、專家推薦審查人選後
    辦理著作外審，核原告係國立台灣師範大學三民主義研究所法政組畢業，任教海
    軍軍官學校政治系，則其學術領域自屬法政學方面，被告所選任者亦屬法政領域
    具充分專業能力及素養之資深教授、專家，則此項審查應無原告所稱以非其著作
    所屬學術領域之專家為審查之情形，自符合專科以上學校教師資格審定辦法之規
    定。又，被告既已委由專家審查，其自無法主導審查人員所給予之評價，而每次
    之審查人員不盡相同，況即使審查人員相同，但因其審查之著作內容不同，則評
    價之分數不同，亦屬理所當然；再，對於不同之審查人員而言，就同一著作人之
    前後著作之評價，後完成之著作未必優於之前完成之著作，故如無證據證明，實
    不得單憑高低評價之分數不同即指摘審查人員有不法。本件原告並未能舉證證明
    審查人員有何不法情事，自不得僅憑審查期間長於一般作業流程及原告獲得之成
    績劣於上次（即八十七年間送審時之成績），即推論被告就此次之審查有違反程
    序正義及公平原則，是原告此部分之主張尚非有據，應無足採。
三、次按「．．．大學教師升等資格之審查，關係大學教師素質與大學教學、研究水
    準，並涉及人民工作權與職業資格之取得，除應有法律規定之依據外，主管機關
    所訂定之實施程序，尚須保證能對升等申請人專業學術能力及成就作成客觀可信
    、公平正確之評量，始符合憲法第二十三條之比例原則。且教師升等資格評審程
    序既為維持學術研究與教學之品質所設，其決定之作成應基於客觀專業知識與學
    術成就之考量，此亦為憲法保障學術自由真諦之所在。故各大學校、院、系（所
    ）教師評審委員會，本於專業評量之原則，應選任各該專業領域具有充分專業能
    力之學者專家先行審查，將其結果報請教師評審委員會評議。教師評審委員會除
    能提出具有專業學術依據之具體理由，動搖該專業審查之可信度與正確性，否則
    即應尊重其判斷。受理此類事件之行政救濟機關及行政法院自得據以審查其是否
    遵守相關之程序，或其判斷、評量有無違法或顯然不當之情事．．．．。」司法
    院釋字第四六二號著有解釋足參。本件原告係海軍軍官學校講師，九十一年四月
    三十日經由任教學校，以（九一）授行字第○七七七號函送審副教授資格，被告
    即依專科以上學校教師資格審定複審作業程序要點之規定，將原告代表著作《中
    山憲法原理精論》暨其他參考著作請該學術領域簽審顧問就專業考量，推薦三位
    審查委員進行評審，所進行之審查程序，與相關之專科以上學校教師資格審定辦
    法第七條、教育部辦理專科以上學校教師資格審定作業程序要點第三點之規定，
    並無不合；再由審查意見內容及結果觀之，三位審查人均已將原告研究成果之優
    點、缺點，具體指明，內容詳實，並非僅主觀、抽象之評論，審查人並按代表著
    作評分項目及標準、五年內或前一等級至本次申請等級時個人學術與專業之整體
    成就分別評分，分項分數加計總分亦核無訛，分別評定為七十二分、六十分、四
    十九分，上開評審意見及評分係審查人本於其學識素養與經驗所為專門學術上獨
    立公正之智識判斷，具有高度之專業性與屬人性，如無判斷逾越或判斷濫用之情
    形，即難指之為違法；本件容或原告對於審查委員之評語無法接受，然並無專門
    學術依據之具體理由足以動搖前揭審查意見之可信度及正確性，則被告陳稱其尊
    重審查委員之判斷、評量，應無不合。原告並無確切之證據足以證明原處分有何
    判斷逾越或判斷疏漏或判斷濫用之情事，自尚難僅以審查結果無法令其滿意，即
    遽爾認原處分有判斷逾越或判斷疏漏或判斷濫用及本件審定程序有違反正當程序
    原則之情形。原告主張審查委員有先入為主的成見、具濃厚政治色彩之意識形態
    、斷章取義歪曲事實，並出自政治性之考量而封殺其升等案一節，並無具體事證
    證明，委無可採。
四、從而，原處分依據審查人員之評價而認定原告之升等未通過，尚無違誤，申訴評
    議決定予以維持，亦無不合。原告徒執前詞指摘，為無理由，應予駁回。
五、據上論結，本件原告之訴為一部不合法，一部無理由，爰依行政訴訟法第九十八
    條第三項前段、第一百零七條第一項第十款、第一百零四條，民事訴訟法第九十
    五條、第七十八條，判決如主文。
中      華      民      國    九十三    年     十一     月     十八     日
                                  臺北高等行政法院  第二庭
                                            審判長  法  官  姜素娥
                                                    法  官  林文舟
                                                    法  官  陳國成
右為正本係照原本作成。
如不服本判決，應於送達後二十日內，向本院提出上訴狀並表明上訴理由，如於本判
決宣示後送達前提起上訴者，應於判決送達後二十日內補提上訴理由書（須按他造人
數附繕本）。
中      華      民      國    九十三    年     十一     月     十八     日
                                                    書記官  陳圓圓
